【裁判字號】    88,易,3761
【裁判日期】    890118
【裁判案由】    背信等
【裁判全文】
臺灣臺中地方法院刑事判決                        八十八年度易字第三七六一號
    公  訴  人  臺灣臺中地方法院檢察署檢察官
    被      告  乙○○
    被      告  甲  ○
右列被告等因偽造文書案件，經檢察官提起公訴（八十八年度偵字第二二五六四號）
，本院判決如左：
    主  文
乙○○、甲○共同行使偽造私文書，足以生損害於公眾及他人，各處有期徒刑捌月，
均減為有期徒刑肆月。
    事  實
一、乙○○、甲○係夫妻關係，於民國七十九年間與丙○、丁○○相約籌設大路機械
    股份有限公司（址設臺中縣大甲鎮○○路○段九Ｏ八巷十之十六號，下稱大路公
    司），由乙○○、甲○共同出資新臺幣（下同）二百萬元（甲○並以其母親邱蘇
    阿教一同列名股東），丙○、丁○○各出資二百萬元（丙○、丁○○分別以其配
    偶張素琴、賴邱月寶一同列名股東），渠等並受丙○、丁○○之委託處理大路公
    司設立登記事宜，均明知丙○、丁○○同意乙○○、甲○使用渠等印章、訂立章
    程及辦理公司設立登記之範圍，係以前開出資額為內容，竟基於意圖為自己不法
    之利益、行使偽造私文書及使公務員登載不實事項於職務上所掌公文書之犯意聯
    絡，於七十九年六月一日利用不知情之洪萬富，偽造丙○、丁○○、張素琴、賴
    邱月寶具名同意之大路公司章程，並盜蓋渠等之印章，偽將公司資本總額記載為
    五百萬元，並於大路公司股東名冊、股東繳納股款明細表及董事監察人名冊偽填
    丙○、丁○○、張素琴、賴邱月寶僅各出資八十萬元，再由洪萬富於同年月十二
    日持以向臺灣省政府建設廳申請辦理公司設立登記時，使該廳承辦公司設立登記
    業務之公務員將此不實事項登載於職務上所掌管之公司設立登記事項卡等公文書
    ，並憑以核發公司執照，違背丙○、丁○○委託渠等辦理大路公司設立登記之任
    務，足以生損害於丙○、丁○○、張素琴、賴邱月寶及臺灣省政府建設廳對於公
    司設立登記管理之正確性並致生損害於丙○、丁○○於大路公司之出資額及盈餘
    分配之利益。
二、案經臺灣高等法院臺中分院告發由臺灣臺中地方法院檢察署檢察官偵查起訴。
    理  由
一、訊據被告乙○○、甲○矢口否認有右揭犯行，均辯稱：丙○及丁○○確僅各出資
    一百六十萬元，渠等向丙○、丁○○購買房屋之尾款業已結清，並無以房屋尾款
    抵付投資款之情形。惟查：(一)丙○、丁○○確各出資二百萬元乙情，迭據被告二
    人於臺灣臺中地方法院檢察署八十二年度偵字第四五五號侵占案件檢察官偵查中
    坦承不諱（詳見該偵查卷宗第八頁背面、第二十二頁及第三十五頁），被告乙○
    ○於本院八十三年度訴字第一六八Ｏ號背信案件審理中亦供承「公司出資八百萬
    元，我出資三百萬元」（詳見該刑事卷宗第十四頁。按：大路公司嗣增資二百萬
    元，由乙○○及丁○○各再出資一百萬元，連同原出資總額共八百萬元），而丙
    ○之出資額包括一百三十萬元華南銀行豐原分行之支票、九萬元現金及應由被告
    二人給付之六十一萬元屋款，丁○○之出資額包括一百四十萬元現金及應由被告
    二人給付之六十一萬元屋款，後來又由被告二人退回一萬元之屋款，事後丁○○
    又增資一百萬元等情，復據丙○及丁○○分別陳述綦詳，復有被告甲○向丙○及
    丁○○所購買房地之不動產買賣契約書乙份載明買賣價款二百卅二萬元，於契約
    成立時給付十萬元定金，第一期款於七十八年十二月一日給付一百萬元在卷足稽
    （詳見前開刑事卷宗第一百零九頁至一百十一頁），被告二人雖辯稱房屋尾款已
    結，惟未能提出任何證據以供調查，是堪認告訴人丙○、告發人丁○○陳述其各
    出資二百萬元為可採，被告二人事後就丙○及丁○○出資額度翻異前供，改口所
    辯，應係事後卸責之詞，不足採信。(二)丙○、丁○○委由被告乙○○去辦理公司
    設立登記事宜等情，為被告乙○○、甲○所自承，另證人洪萬富於臺灣高等法院
    臺中分院八十六年度上更（二）字第八四號背信案件審理時亦證稱：甲○與乙○
    ○有一起來委任我辦理大路公司之設立登記，由乙○○口頭告訴我，並由我代為
    書寫股份明細表、董監事名冊、股東名冊後交付蔡顯銘代為辦理（見前開刑事卷
    宗第一百二十三頁），是被告甲○既對丙○、丁○○繳交股款之方式知悉甚詳，
    於被告乙○○受丙○、丁○○推由辦理公司設立登記事宜時，共同前往委託洪萬
    富代辦大路公司之設立登記，足證彼等二人對此有犯意聯絡及行為分擔，前開卷
    證復經本院核閱屬實，堪予採信，本案事證明確，被告等犯行，均堪認定。
二、按數人合意設立股份有限公司之行為，固屬私法上所謂合同行為之概念，然股份
    有限公司部分發起人於公司設立登記取得法人格前受全體發起人之委託，辦理公
    司設立登記相關事宜，相對於其餘發起人而言，仍屬為其餘發起人處理事務，與
    前開合意設立公司之合同行為，應屬不同之行為概念，如有意圖為自己或第三人
    不法之利益，或損害本人之利益，而違背其任務之行為，致生損害於本人之財產
    或其他利益，仍該當背信罪之構成要件，核被告乙○○、甲○前開所為，均係犯
    刑法第三百四十二條第一項之背信罪、第二百十六條行使第二百十條之偽造私文
    書罪及第二百十四條之使公務員登載不實事項於職務上所掌公文書罪。被告等盜
    用丙○、丁○○、張素琴及賴邱月寶印章之行為，為偽造私文書之階段行為；偽
    造私文書之低度行為，復為行使之高度行為所吸收，均不另論罪。公訴意旨認被
    告等於有權製作之大路公司章程、股東名冊、股東繳納股款明細表及董事監察人
    名冊上虛偽記載公司資本總額及股東出資額並持以辦理公司設立登記之行為，應
    依刑法第二百十六條行使第二百十五條業務文書登載不實罪處斷，惟按刑法第二
    百十五條所謂業務上作成之文書，係指從事業務之人，本於業務上作成之文書者
    而言；所謂業務，則係指吾人於社會上之地位所繼續經營之事務而言，其僅偶一
    從事者不得謂為業務，被告等僅因相約籌設大路公司而受丙○、丁○○之委託辦
    理公司設立登記，並非以辦理公司設立登記為繼續經營之事務，是前開大路公司
    章程等文書，自非其業務上作成之文書。再者，丙○、丁○○固授權被告等依出
    資額各二百萬元，公司資本總額六百萬元之內容辦理公司設立登記，並得據實填
    載大路公司章程、股東名冊、股東繳納股款明細表及董事監察人名冊，然被告竟
    逾越授權範圍將公司資本總額偽填為五百萬元，將丙○、丁○○、張素琴及賴邱
    月寶出資額偽填為八十萬元，就逾越授權部分即難謂對前開文書仍有制作權限，
    公訴意旨容有未洽，惟起訴事實相同，爰依法變更起訴法條，併予說明。被告乙
    ○○、甲○間有犯意聯絡及行為分擔，均為共同正犯，被告等利用不知情之成年
    男子洪萬富為前開犯罪行為，係間接正犯，所犯前開三罪間，有方法結果之牽連
    關係，為牽連犯，應從一重之行使偽造私文書罪處斷，爰審酌被告二人品行、犯
    罪動機、目的、手段、所生危害及犯後猶飾詞狡辯，並無悔意等一切情狀，分別
    量處如主文所示之刑，以示懲儆。又被告乙○○、甲○共同犯罪之時間在七十九
    年十月三十一日以前，合於中華民國八十年罪犯減刑條例第二條第一項第二款第
    三目、第四條第二項之減刑條件，爰均減其宣告刑為有期徒刑四月。
據上論斷，應依刑事訴訟法第二百九十九條第一項前段、第三百條，刑法第二十八條
、第三百四十二條第一項、第二百十六條、第二百十條、第二百十四條、第五十五條
，罰金罰鍰提高標準條例第一條前段，中華民國八十年罪犯減刑條例第二條第一項第
二款第三目、第四條第二項、第八條判決如主文。
中      華      民國    八十九    年      一      月    十八      日
                                        法  官  陳  得  利
右正本證明與原本無異。
如不服本判決，應於判決送達後十日內，向本院提出上訴狀。
                                        書記官
中      華      民      國    八十九    年      一      月    十八      日
附錄本案論罪科刑法條全文：
刑法第三百四十二條第一項：
為他人處理事務，意圖為自己或第三人不法之利益或損害本人之利益，而為違背其任
務之行為，致生損害於本人之財產或其他利益者，處五年以下有期徒刑、拘役或科或
併科一千元以下罰金。
刑法第二百十條
偽造、變造私文書，足以生損害於公眾或他人者，處五年以下有期徒刑。
刑法第二百十四條：
明知為不實之事項，而使公務員登載於職務上所掌之公文書，足以生損害於公眾或他
人者，處三年以下有期徒刑、拘役或五百元以下罰金。
刑法第二百十六條：
行使第二百十條至第二百十五條之文書者，依偽造、變造文書或登載不實事項或使登
載不實事項之規定處斷。


司法院資訊處製作；財團法人民間司法改革基金會備份。
